臺灣高等法院高雄分院民事判決　　　 94年度保險上易字第3號
上　訴　人　美商美國安泰人壽保險股份有限公司台灣分公司
法定代理人　戊○○
訴訟代理人　甲○○
被 上 訴人　丙○○
　　　　　　乙○○
兼前列二人
訴訟代理人　丁○○
上列當事人間請求給付保險金事件，上訴人對於民國93年12月31
日臺灣高雄地方法院93年度保險字第6 號第一審判決提起上訴，
本院於94年5 月4 日言詞辯論終結，判決如下：
    主      文
上訴駁回。
第二審訴訟費用由上訴人負擔。
    事實及理由
一、本件被上訴人起訴主張：被上訴人之父張達雄於民國85年10
    月12日以被上訴人為受益人，向上訴人投保十年期之定期壽
    險（保單號碼Ｚ000000000），並附加保險金額新台幣（下同
    ）1, 000,000元之「意外傷殘保險附約」（以下簡稱系爭意
    外保險附約）。嗣被保險人張達雄於90年12月間經長庚紀念
    醫院高雄分院（以下簡稱高雄長庚醫院）診斷出罹患淋巴瘤
    ，於91年1 月23日因發燒至該院住院治療，於91年2 月2 日
    凌晨4 時許，因獨自下床如廁，不慎跌倒，頭部撞及病床旁
    之桌櫃，致受有硬腦膜下出血，導致急性呼吸衰竭及休克，
    經急救無效，經家屬同意後，由高雄長庚醫院之醫師周志哲
    開立診斷證明書後，辦理病危自動出院返家辦理後事。被保
    險人張達雄於當日上午8 時30分許死亡，並由住家附近之鳳
    林診所林杰正醫師依據上開高雄長庚醫院周志哲醫師所開立
    之診斷證明書之「診斷」欄記載有1.淋巴癌併脾臟、骨髓轉
    移〔周志哲所開立之診斷證明書上所記載骨「頭」轉移，依
    證人王銘崇於原審高雄簡易庭93年度雄保險簡字第32號給付
    保險金事件時證稱應係骨「髓」轉移而非骨頭轉移（該筆錄
    見原審卷第171 頁）〕2.顱內出血3.敗血症，誤將3 項之因
    果關係順序顛倒而開立與事實有所出入之死亡證明書。被上
    訴人向上訴人申請理賠時，上訴人僅就十年定期壽險部分理
    賠，就系爭意外保險附約部分，則以系爭死亡證明書上記載
    被保險人張達雄直接引起死亡之疾病為惡性淋巴瘤而拒絕理
    賠，被上訴人丁○○乃於91年2 月18日親赴高雄長庚醫院，
    申請由被保險人張達雄之主治醫師王銘崇親自開立診斷證明
    書，該診斷證明書上記載張達雄死亡係因「跌倒導致硬腦膜
    下出血並導致急性呼吸衰竭及休克」，被上訴人再持之向上
    訴人申請理賠，上訴人竟以「尚無法完全有效判斷」等諸多
    藉口拒絕理賠。為此，本於系爭意外保險附約，請求上訴人
    給付1,00 0,000元，及自91年2 月2 日起至清償日止按週年
    利率百分之五計算之利息等語。（原審判決上訴人應給付被
    上訴人1, 000,000元，及自91年3 月7 日起至清償日止按週
    年利率百分之五計算之利息，並駁回被上訴人其餘之請求，
    就敗訴部分，未據被上訴人聲明不服而告確定）被上訴人於
    本院答辯聲明求為判決：(一)上訴駁回。(二)第二審訴訟費用由
    上訴人負擔。
二、上訴人則以：被上訴人就被保險人張達雄於上開時日是否因
    獨自下床如廁，不慎跌倒頭部撞擊病床旁桌櫃致生死亡之事
    實未能舉證證明，故上訴人拒絕理賠。依鳳林診所林杰正醫
    師所出具之死亡證明書（以下簡稱系爭死亡證明書）第(十一)項
    死亡原因之記載係「l.直接引起死亡之疾病或傷害」「甲、
    1)惡性淋巴瘤。2)敗血症。3)顱內出血。」等語，並無被上
    訴人所稱誤將上開三項之因果關係順序顛倒之情形，足見親
    自檢驗被保險人張達雄屍體之林杰正醫師認定被保險人張達
    雄係因其住院之原因即惡性淋巴瘤之疾病而致死甚明，與被
    上訴人所稱之跌倒事故無涉。又行政院衛生署醫事審議委員
    會（以下簡稱醫審會）鑑定結果雖認「病患之顱內出血應為
    跌倒外傷造成而非惡性淋巴瘤造成之自發性出血」，惟其依
    據僅係被保險人跌倒之前生命徵象穩定而已，然被保險人係
    罹患「非Hodgki n氏淋巴瘤」，依醫學書籍「默克診療手冊
    」就上述疾病乃記載「貧血大約在33% 的病人中一開始就有
    ，在大多數病人中最後都會發生。貧血的成因可能是胃腸道
    受侵或血小板減少引起的出血」，而依被保險人於跌倒前之
    91年1 月17日、25日、28日、31日及2 月1 日之出院檢驗彙
    總報告、血液科特殊表單所載，其血球總數、紅血球、血紅
    素、血球容積比、血小板、平均紅血球血紅素和紅血球指數
    皆明顯異常，尤其是血小板數最低僅達4.6 ，顯示其於該跌
    倒事故發生時凝血功能出現嚴重障礙，故被保險人實係因跌
    倒事故發生時其自身內部凝血功能障礙致嚴重出血死亡，且
    依護理記錄單所載之「一接觸地面即向下往後跌倒後枕骨處
    撞到桌角」，則其應係後枕骨處受傷，惟「長庚醫院高雄Ⅹ
    光科檢查會診及報告單」則診斷為「左額顳頂硬腦膜血腫」
    及「左大腦半球蜘蛛網膜及左前額葉腦內出血」，顯示其出
    血處為左半部而非後枕骨處，被保險人自應非該跌倒事故致
    死而應係其自身內在原因之自發性出血，醫審會鑑定報告未
    慮及此，自難憑此即得論斷被保險人係因該跌倒意外而致死
    。另系爭意外傷害保險附約條款對於意外傷害事故之定義既
    為「非由疾病引起之外來突發事故」，本件顯非屬上開約款
    所定之意外傷害事故，被上訴人主張造成被保險人張達雄死
    亡係屬外來突發之意外事故，自應負舉證責任，上訴人就此
    既未能舉證證明，上訴人自不負給付保險金之義務等語置辯
    。上訴聲明求為判決：(一)原判決不利於上訴人部分廢棄。
    (二)上開廢棄部分，被上訴人在第一審之訴駁回。(三)第一、二
    審訴訟費用均由被上訴人負擔。
三、兩造就下列事項不爭執，自堪認屬實：(一)被上訴人之父張達
    雄於85年10 月12 日以被上訴人為受益人，向上訴人投保十
    年期之定期壽險，並附加保險金額1,000,000 元之系爭意外
    保險附約。張達雄於92年2 月2 日死亡後，上訴人就定期壽
    險部分已理賠，就系爭意外保險附約部分，尚未理賠，若被
    保險人張達雄係因意外跌倒事故死亡，則上訴人應理賠金額
    為1,000,000 元。(二)被保險人張達雄於90年12月間，在高雄
    長庚醫院診斷出患有惡性淋巴瘤並接受兩次化學治療，嗣於
    91年1 月23日因發燒而至該院住院治療，於同年2 月2 日因
    淋巴癌併脾臟、骨髓轉移及顱內出血、敗血症而辦理病危自
    動出院，旋於當日上午8 時30分死亡，並由鳳林診所林杰正
    醫師開具系爭死亡證明書，並有系爭死亡證明書在卷可稽（
    見原審卷第25頁）。(三)高雄長庚醫院王銘崇醫師於91年2 月
    18日因被上訴人丁○○之申請，對被保險人張達雄病症開立
    診斷證明書，內載「診斷：硬腦膜下出血；因跌倒引起。
    惡性淋巴瘤，醫囑：病人於91年2 月2 日凌晨下床小便跌
    倒導致硬腦膜下出血並導致急性呼吸衰竭及休克」，且有該
    診斷證明書在卷可稽（見原審卷第26頁）。(四)上訴人於92年
    9 月24日發函通知被上訴人丁○○，以被保險人張達雄此次
    事故不符系爭意外保險附約條款第2 章第1 條之規定，拒絕
    本件系爭意外保險附約之理賠，並有該函在卷可稽（見原審
    卷第27頁）。(五)被保險人張達雄於91年2 月2 日凌晨3 時40
    分許，在高雄長庚醫院病房，因獨自下床如廁，不慎跌倒，
    致頭部撞及病床旁桌櫃而受傷。
四、兩造爭執事項：被保險人張達雄係因跌倒之意外或自身惡性
    淋巴瘤、血液方面疾病而導致死亡？
（一）按兩造簽訂之系爭意外保險附約所附條款第2 章第1 條約
      定：「被保險人於本附約有效期間內，因遭遇外來突發之
      意外事故，致身體蒙受傷害，並以此傷害為直接原因，自
      傷害之日起一百八十日內死亡者，本公司按保險金額給付
      死亡保險金。」，將保險法第131 條規定之「意外傷害」
      ，約定界限為「遭遇外來突發之意外事故」，是本件保險
      事故，應以傷害事故發生之原因，係由於外來之原因（非
      因被保險人本身已存在可得預料或查知之原因）以致發生
      意外之死亡結果，保險人始負給付保險金之責。又所謂「
      外來突發之意外事故」，係指自身以外之事故，且事發突
      然無法防範者而言。（有最高法院85年度台上字第14 30
      號判決可資參照）
（二）查，本件被保險人張達雄於91年1 月23日因發燒至高雄長
      庚醫院求診，經該院王銘崇醫師診斷為敗血症住院治療，
      於91年2 月2 日凌晨3 時40分許，自行下床如廁，因臥床
      多日雙下肢乏力而往後跌倒，致後枕骨處撞到桌角，其後
      枕骨處呈一2x2 公分腫脹外觀點狀紫斑，起初被保險人主
      訴覺微視線模糊，但尚可說出手指頭隻數，當日上午4 點
      25 分 許，被保險人主訴右頭痛、全身盜汗，旋口吐白沬
      ，無法辨識人事物地等，經插管後接受電腦斷層檢查，結
      果發現左側硬腦膜下出血合併腦中線偏移，兩側瞳孔有放
      大現象，且兩側無光反射現象等情，業經原審法院向高雄
      長庚醫院調閱被保險人張達雄之病歷及其所附護理記錄單
      查證屬實，是被保險人張達雄住進高雄長庚醫後至發生本
      件跌倒事故之前，其生命徵象仍尚穩定，跌倒後，起初有
      後枕骨處呈點狀紫斑之腫脹、輕微視線模糊之情形發生，
      45分鐘後更有頭痛、全身盜汗、口吐白沬、無法辨識人事
      物之現象發生，經電腦斷層檢查發現之左側硬腦膜下出血
      合併腦中線偏移結果，且依王銘崇醫生所開具之診斷證明
      書記載「硬腦膜下出血；因跌倒引起。」，故被保險人之
      上開症狀應與跌倒有關乙節，應堪認定，故上訴人主張依
      被保險人張達雄之Ⅹ光科檢查會診及報告單記載為「左額
      顳頂硬腦膜血腫」及「左大腦半球蜘蛛網膜及左前額葉腦
      內出血」顯示其出血處為左半部而非後枕骨處，因認其應
      係自身內在原因之自發性出血所致云云，乃其個人推測之
      詞，不足採信。
（三）次查，證人即被保險人張達雄之主治醫師王銘崇於原審高
      雄簡易庭93年度雄保險簡字第32號給付保險金事件時證稱
      ：張達雄主要的直接死亡原因是顱內出血，鳳林診所所開
      具之系爭死亡證明書從時間上惡性淋巴瘤1 個月、敗血症
      1 週、顱內出血1 天，即可知將死亡原因寫顛倒等語，有
      該筆錄影本在卷可參（見原審卷第169 頁），核與其所開
      立之診斷證明書記載「診斷：硬腦膜下出血；因跌倒引
      起。惡性淋巴瘤，醫囑：病人於91年2 月2 日凌晨下床
      小便跌倒導致硬腦膜下出血並導致急性呼吸衰竭及休克。
      」相符，且原審法院將本件被保險人張達雄之直接死亡原
      因送請醫審會鑑定結果，亦認「從整個病歷記錄及病程分
      析，病患在跌倒之前生命徵象穩定，並無腦出血症狀，而
      跌倒後造成意識昏迷，且在電腦斷層檢查發現在左側腦膜
      下出血造成腦幹壓迫，故此病患之顱內出血應為跌倒外傷
      造成而非惡性淋巴瘤造成之自發性出血。」，有該鑑定書
      在卷可稽（見原審卷第109 至112 頁），顯見被保險人張
      達雄之直接死亡原因是顱內出血，而非惡性淋巴瘤，應堪
      認定。又上訴人主張被保險人係罹患「非Hodgkin 氏淋巴
      瘤」，依醫學書籍「默克診療手冊」就上述疾病乃記載「
      貧血大約在33% 的病人中一開始就有，在大多數病人中最
      後都會發生。貧血的成因可能是胃腸道受侵或血小板減少
      引起的出血」，而依被保險人於跌倒前之91年1 月17日、
      2 5 日、28日、31日及2 月1 日之出院檢驗彙總報告、血
      液科特殊表單所載，其血球總數、紅血球、血紅素、血球
      容積比、血小板、平均紅血球血紅素和紅血球指數皆明顯
      異常，尤其是血小板相數最低僅達4.6 ，顯示其於該跌倒
      事故發生時凝血功能出現嚴重障礙，故被保險人實係因跌
      倒事故發生時，其自身內部凝血功能障礙致嚴重出血死亡
      云云，固據其提出長庚紀念醫院臨床病理檢驗報告單及檢
      驗彙總報告，暨默克診療手冊影本等為證，惟依該手冊記
      載，僅係「大多數」惡性淋巴瘤患者會有上開症狀，但未
      肯定「全部」惡性淋巴瘤患者都會有上開症狀，茲上訴人
      僅以張達雄血液中之血球總數、紅血球、血紅素、血球容
      積比、血小板、平均紅血球血紅素、紅血球指數異於參考
      值，即推測其有上開症狀，亦屬上訴人個人之臆測，無足
      取。
（四）再查，高雄長庚醫院醫師周志哲所開立之診斷證明書(十一)死
      亡原因欄雖記載「l.直接引起死亡之疾病或傷害」「甲、
      1)惡性淋巴瘤。2)敗血症。3)顱內出血。」，惟證人周志
      哲於原審高雄簡易庭93年度雄保險簡字第32號給付保險金
      一案時證稱：伊非張達雄之主治醫師，當日因張達雄已無
      法救治，其家人急著要出院，伊遂就所了解的開立診斷證
      明書，王銘崇係張達雄之主治醫師，其所開立診斷證明書
      較正確，伊認為張達雄之主要死亡直接原因係顱內出血，
      淋巴癌及敗血症並不是張達雄主要直接的死亡原因等語；
      及證人即鳳林診所開立系爭死亡證明書之林杰正醫師於上
      開給付保險金事件亦證稱：伊看過周志哲所開立之診斷證
      明書〔筆錄雖記載王醫師（指王銘崇），惟依原審卷附第
      26頁王銘崇醫師所開立之診斷證明書日期為91年2 月18日
      係在系爭死亡證明書之後，證人林杰正醫師開立系爭死亡
      證明書時，應無法參考王銘崇醫師之診斷證明書，其所參
      考者應係較早由周志哲醫師所開立之診斷證明書〕，於開
      具死亡證明書時，將張達雄之死亡主要原因次序顛倒等情
      ，有該筆錄影本在卷可參（見原審卷第168 頁、170 頁）
      ，足見周志哲所開立之診斷證明書及林杰正醫師所開具之
      系爭死亡證明書均不足以作為認定被保險人張達雄主要死
      亡直接原因之依據，故上訴人主張依系爭死亡證明書記載
      張達雄主要死亡直接原因係惡性淋巴瘤，足見親自檢驗屍
      體之林杰正醫師認定被保險人張達雄係因其住院之原因即
      惡性淋巴瘤之疾病而致死甚明，與被上訴人所稱之跌倒事
      故無涉云云，不足採信。
（五）綜上，被保險人張達雄主要死亡直接原因係顱內出血，而
      造成顱內出血係因跌倒頭部撞到病床旁桌櫃之意外事故所
      致，應屬外來之原因，且事發突然無法防範之情形，已符
      合系爭意外保險附約所稱之「外來突發之意外事故」，上
      訴人應依約理賠。
五、綜上所述，被上訴人依系爭意外保險附約請求上訴人給付10
    0 萬元，及自上訴人接到被上訴人請求理賠通知後15日之翌
    日即91年3 月7 日起至清償日止按週年利率百分之五計算之
    利息，為有理由，應予准許。是原審判命上訴人如數給付，
    於法並無不合。上訴意旨指摘原判決不當，求予廢棄改判，
    為無理由，應予駁回其上訴。
六、本件事證已臻明確，兩造其餘攻擊防禦方法於判決結果不生
    任何影響，故不再一一論述，又上訴人請求將被保險人張達
　　雄在高雄長庚醫院之病歷送請臺大醫院，鑑定張達雄顱內出
    血致死是否係因其血液中血小板方面疾病致傷口無法凝結造
    成？一般人遭受如同張達雄跌倒傷勢情形下是否皆會發生相
    同致死結果？本院認原審已將本件送請醫審會鑑定，且原審
    法院高雄簡易庭於審理93年度雄保險簡字第32號給付保險金
    一案時，已傳訊證人被保險人張達雄之主治醫師王銘崇，王
    銘崇就張達雄之主要死亡直接原因證述明確，已如前述，自
    無再送鑑定之必要，故不予鑑定，併此明。
七、據上論結，本件上訴為無理由，依民事訴訟法第449條第1項
    、第78條，判決如主文。
中　　華　　民　　國　　94　　年　　5 　　月　　18　　日
                              民事第三庭
                                      審判長法官  張國彬
                                      法      官  吳登輝
                                      法      官  鄭月霞
以上正本證明與原本無異。
不得上訴。
中　　華　　民　　國　　94　　年　　5 　　月　　18　　日
                                      書  記  官  呂明燕
